【裁判字號】    95,訴,1187
【裁判日期】    951107
【裁判案由】    偽造文書
【裁判全文】
臺灣臺北地方法院刑事判決              95年度訴字第1187號
公  訴  人  臺灣臺北地方法院檢察署檢察官
被      告  乙○○
選任辯護人  鄭凱鴻律師
            陳佳瑤律師
被      告  甲○○
                    之1
選任辯護人  張豐祥律師
上列被告因偽造文書案件，經檢察官提起公訴（九十四年度偵字
第一八三一六號），本院判決如下：
    主  文
乙○○共同連續明知為不實之事項，而使公務員登載於職務上所
掌之公文書，足以生損害於公眾，處有期徒刑伍月，如易科罰金
，以銀元參佰元即新臺幣玖佰元折算壹日。「乙○○」民國八十
九年三月二十七日補領之國民身分證壹張沒收。
甲○○共同連續明知為不實之事項，而使公務員登載於職務上所
掌之公文書，足以生損害於公眾，處有期徒刑陸月，如易科罰金
，以銀元參佰元即新臺幣玖佰元折算壹日。「乙○○」民國八十
九年三月二十七日補領之國民身分證壹張沒收。
    事  實
一、乙○○前因營利姦淫猥褻案件，經法院判處有期徒刑一年二
    月，並於民國八十七年七月二日確定，竟為逃避刑責，與胞
    妹甲○○謀議由甲○○冒名頂替乙○○入監服刑，二人即共
    同基於使公務員登載不實之犯意聯絡，均明知乙○○之國民
    身分證並未遺失，由甲○○於八十七年十月十三日，持甲○
    ○本人相片，至新竹市東區戶政事務所，向不知情之戶政事
    務所承辦公務員謊稱為乙○○本人，因於八十七年九月十二
    日在臺北市遺失身分證擬重新申領，而於如附表一編號三所
    示補領國民身分證申請書上之申請人欄及領證核章欄書寫「
    乙○○」之署名，並持乙○○交付之印章蓋立印文於該申請
    書上，據以完成該補領國民身分證申請書，持交該戶政事務
    所承辦公務員據以補發國民身分證，使不知情之該戶政事務
    所承辦公務員，將乙○○遺失國民身分證申請補發之不實事
    項輸入電腦而登載於其職務上所掌之公文書上，並為其製發
    黏貼有甲○○照片之「乙○○」國民身分證予其收執。另亦
    使新竹市警察局不知情之承辦人員，於代製乙○○口卡片時
    ，將甲○○申請「乙○○」國民身分證繳交之甲○○本人相
    片黏貼於乙○○之個人口卡片照片欄上, 足以生損害於戶政
    機關對戶政管理、國民身分證補發業務管理及警察機關對口
    卡管理之正確性。嗣甲○○即持上開「乙○○」國民身分證
    ，於八十八年一月八日，至臺灣臺中地方法院檢察署（下稱
    臺中地檢署）予以行使，以乙○○名義接受該署以八十七年
    度執助字第一四一一號執行上開營利姦淫猥褻案件之傳喚，
    並頂替乙○○入監服刑，而自八十八年一月八日起至同年十
    月五日止（冒名頂替乙○○服刑）及同年十月五日起至八十
    九年二月二十日止（出獄交付保護管束），連續書寫「乙○
    ○」之署押（含簽名及捺印）多次。其後乙○○、甲○○俟
    上開保護管束期滿後，復共同承前使公務員登載不實之犯意
    聯絡，明知上述「乙○○」國民身分證並未遺失，由乙○○
    於八十九年三月二十七日，前往宜蘭縣蘇澳鎮戶政事務所，
    向不知情之戶政事務所承辦公務員謊稱因於八十九年三月二
    十三日在臺北市遺失身分證擬重新申領，並於如附表一編號
    六所示補領國民身分證申請書上之申請人欄書寫「乙○○」
    之署名，並持乙○○之印章蓋立印文於該申請書之申請人欄
    及領證核章欄上，據以完成該補領國民身分證申請書，持交
    該戶政事務所承辦公務員據以補發國民身分證，使不知情之
    該戶政事務所承辦公務員，將乙○○遺失國民身分證申請補
    發之不實事項輸入電腦而登載於其職務上所掌之公文書上，
    並為其製發乙○○國民身分證予其收執，足以生損害於戶政
    機關對戶政管理、國民身分證補發業務管理之正確性。
二、案經臺灣臺北地方法院檢察署檢察官自動檢舉偵查起訴。
    理  由
一、上揭事實，業據被告乙○○、甲○○於本院審理時坦承不諱
    ，並有如附表編號三、六所示之補領國民身分證申請書二紙
    （偵卷第一二三、一四二頁）、新竹市警察局九十四年十月
    十二日竹市警戶字第０九四００三九三六六號函附之貼有甲
    ○○相片之乙○○口卡片（偵卷第一二五頁）、受刑人乙○
    ○之入監執行、聲請假釋期中付保護管束及保護管束執行卷
    宗影本各一宗、內政部警政署刑事警察局九十四年九月十六
    日刑紋字第０九四０一四一二五八號鑑驗書（偵卷第四十七
    頁）、內政部警政署刑事警察局九十四年十月二十日刑紋字
    第０九四０一五三九０八號鑑驗書（偵卷第五十二頁）附卷
    可稽，堪認被告二人之自白與事實相符，從而本件事證明確
    ，被告二人犯行均堪認定，應予依法論科。
二、查被告二人行為後，刑法部分條文業於九十四年一月七日修
    正，九十四年二月二日公布，九十五年七月一日施行，現行
    刑法第二條第一項規定：「行為後法律有變更者，適用行為
    時之法律，但行為後之法律有利於行為人者，適用最有利於
    行為人之法律。」，上開規定乃與刑法第一條罪刑法定主義
    契合，而貫徹法律禁止溯及既往原則，係規範行為後法律變
    更所生新舊法律比較適用之準據法，是刑法第二條本身雖經
    修正，但刑法第二條既屬適用法律之準據法，本身尚無比較
    新舊法之問題，應一律適用裁判時之現行刑法第二條規定以
    決定適用之刑罰法律，先予辨明。又以本次刑法修正之比較
    新舊法，應就罪刑有關之一切情形，綜其全部罪刑之結果而
    為比較，最高法院九十五年五月二十三日著有九十五年度第
    八次刑庭會議決議可資參照。經查：
（一）刑法第二百十四條第一項之使公務員登載不實事項於職掌
      之公文書罪，法定刑為三年以下有期徒刑、拘役或銀元五
      百元以下罰金，而修正後刑法施行法增訂第一條之一規定
      ：「中華民國九十四年一月七日刑法修正施行後，刑法分
      則編所定罰金之貨幣單位為新臺幣。九十四年一月七日刑
      法修正時，刑法分則編未修正之條文定有罰金者，自九十
      四年一月七日刑法修正施行後，就其所定數額提高為三十
      倍。但七十二年六月二十六日至九十四年一月七日新增或
      修正之條文，就其所定數額提高為三倍」，另刑法第三十
      三條第五款修正為：「主刑之種類如下：五、罰金：新臺
      幣一千元以上，以百元計算之」，是依修正後之法律，刑
      法第二百十四條之罪所得科處之罰金刑最高為新臺幣一萬
      五千元、最低為新臺幣一千元；然依被告行為時之刑罰法
      律，即罰金罰鍰提高標準條例第一條前段規定之提高倍數
      十倍及修正前刑法第三十三條第五款規定之罰金最低額銀
      元一元計算，該罪之罰金刑最高為銀元五千元，最低額為
      銀元一元，若換算為新臺幣，最高額雖與新法同為新臺幣
      一萬五千元，然最低額僅為新臺幣三元。因此，比較上述
      修正前、後之刑罰法律，自以被告行為時關於科處罰金刑
      之法律較有利於被告。
（二）刑法第二十八條關於共犯之規定，由原條文：「二人以上
      共同實施犯罪行為者，皆為共犯」，修正為：「二人以上
      共同實行犯罪行為者，皆為共犯」，揆諸本條之修正理由
      係為釐清陰謀共同正犯、預備共同正犯、共謀共同正犯是
      否符合正犯之要件，被告二人就本案使公務員登載不實事
      項於職掌之公文書之犯行，彼此間有犯意聯絡及行為分擔
      ，並非陰謀犯或預備犯，不論依修正前或修正後規定均應
      論以共同正犯。亦即修正後刑法第二十八條關於共犯之規
      定，並無較有利於本件被告之情事。
（三）被告二人行為後，刑法第五十六條連續犯之規定，業已刪
      除，此刪除雖非犯罪構成要件之變更，但顯已影響行為人
      刑罰之法律效果，自屬法律有變更，是自應依新法第二條
      第一項規定，比較新、舊法何者對被告有利。經比較新、
      舊法結果，被告二人行為時法律即舊法對其較為有利。
（四）關於易科罰金之折算標準，除刑法第四十一條第一項有所
      修正外，罰金罰鍰提高標準條例於九十五年四月二十八日
      修正，並自同年七月一日起生效施行。修正前之刑法第四
      十一條第一項前段規定：「犯最重本刑為五年以下有期徒
      刑以下之刑之罪，而受六個月以下有期徒刑或拘役之宣告
      ，因身體、教育、職業、家庭之關係或其他正當事由，執
      行顯有困難者，得以一元以上三元以下折算一日，易科罰
      金。」，再依據修正前罰金罰鍰提高標準條例第二條：「
      依刑法第四十一條易科罰金或第四十二條第二項易服勞役
      者，均就其原定數額提高為一百倍折算一日；法律所定罰
      金數額未依本條例提高倍數，或其處罰法條無罰金刑之規
      定者，亦同。」之規定，被告行為時之易科罰金折算標準
      ，應以銀元一百元、二百元、三百元折算一日，經折算為
      新臺幣後，應以新臺幣三百元、六百元、九百元折算一日
      。惟九十五年七月一日施行之刑法第四十一條第一項前段
      規定修正為：「犯最重本刑為五年以下有期徒刑以下之罪
      ，而受六個月以下有期徒刑或拘役之宣告者，得以新臺幣
      一千元、二千元或三千元折算一日，易科罰金。」，而新
      修正之罰金鍰提高標準條例刪除原本第二條之規定，是比
      較新舊法結果，自以舊法有利於被告，故應適用修正前刑
      法第四十一條第一項前段、罰金罰鍰提高標準條例第二條
      規定，對被告較為有利。
（五）是綜其全部罪刑之結果而為比較後，應依刑法第二條第一
      項前段規定，適用九十五年七月一日修正施行前刑法相關
      規定，予以論處。
三、按刑法第二百十四條所謂使公務員登載不實事項於公文書罪
    ，須一經他人聲明或申報，公務員即有登載之義務，並依其
    所為之聲明或申報予以登載，而其登載之內容又屬不實之事
    項，始足構成。若其所為聲明或申報，公務員尚須為實質之
    審查以判斷其真實與否，始得為一定之記載者，即非本罪所
    稱之使公務員登載不實，自無成立刑法第二百十四條罪責之
    可能。依戶籍法施行細則第十三條第一項第九款、第二項、
    第十五條之規定，戶籍遷徙登記之申請，應於事件發生或確
    定後三十日內為之，申請人應於申請時提出證明遷徙事實之
    文件，由戶政機關查驗核實後為之。足徵戶籍法所謂之遷出
    及遷入登記，該管公務員顯有查核之義務，縱為不實之戶籍
    遷入，應無刑法二百十四條之適用（最高法院九十一年第十
    七次刑事庭會議意旨參照）。起訴書雖認被告二人就如附表
    編號一、二、四、五之遷入、遷出戶籍部分涉犯刑法第二百
    十四條之罪，惟此部分犯罪事實業經蒞庭檢察官當庭減縮，
    本院自無庸審究，先予敘明。次按內政部頒布之國民身分證
    製發及管理要點第四點明定：「戶政事務所受理身分證申請
    案件時，應切實核對相片、人貌及戶籍登記資料，並將當事
    人相片掃瞄建置影像檔。當事人舊證遺失或相片無法辨識人
    貌時，得請當事人另提貼有相片之證件或核對檔存個人資料
    。」，惟對於身分證是否遺失一節，戶政事務所並無實質審
    查，僅依申請人陳述輸入於電腦登載，此觀補領身分證申請
    書自明。則戶政事務所受理民眾因國民身分證遺失申請補發
    新證，就申請人所提供之相片核對是否與國民身分證名義人
    相符，固須實質審查，然國民身分證是否遺失，戶政事務所
    僅依申請人陳述記載，並無審查權限。從而被告二人明知乙
    ○○國民身分證並未遺失，先後由被告甲○○、乙○○向戶
    政事務所辦理補領國民身分證，而使戶政事務所承辦公務員
    將乙○○遺失國民身分證申請補發之不實事項登載於職掌之
    公文書之行為，係犯刑法第二百十四條之使公務員登載不實
    事項於職掌之公文書罪。被告二人間就上揭犯行有犯意聯絡
    及行為分擔，均為共同正犯。又被告先後共同使公務員登載
    不實事項於職掌之公文書犯行，時間緊接，手段相同，所犯
    係構成要件相同之罪名，顯係基於概括犯意為之，皆為連續
    犯，均應依修正前刑法第五十六條之規定，以一罪論，並加
    重其刑。爰審酌被告乙○○為逃避上述刑責，竟與甲○○共
    同以不實事項辦理補領國民身分證，以便由甲○○冒名頂替
    乙○○入監服刑，影響戶政機關核發國民身分證管理之正確
    性，所生之危害非輕，並妨害國家司法權之行使，惟其犯罪
    後尚能坦承犯行，及參酌其品行、智識程度一切情狀，分別
    量處如主文所示之刑，並諭知易科罰金之折算標準，以示懲
    儆。
四、被告甲○○於八十七年十月十三日冒名向戶政事務所申請核
    發「乙○○」之國民身分證，係因犯罪所得之物，且為被告
    甲○○所有，惟經被告甲○○剪掉丟棄等情，業據被告甲○
    ○供陳在卷（偵卷第四頁），爰不宣告沒收。又被告乙○○
    於八十九年三月二十一日向戶政事務所申請核發「乙○○」
    之國民身分證，係因犯罪所得之物，且為被告乙○○所有，
    業據被告乙○○供陳在卷，雖未扣案，惟不能證明業已滅失
    ，依修正前刑法第三十八條第一項第三款規定宣告沒收。
五、公訴意旨另以：被告乙○○與甲○○共同基於概括犯意聯絡
    ，由如附表編號三、四所示之時間，至如附表編號三、四所
    示之戶政事務所，由被告甲○○佯以乙○○名義填載如附表
    三、四所示之補領國民身分證申請書、遷入申請書、遷入戶
    籍記申請書，以取得上開貼有甲○○相片之乙○○國民身分
    證後及遷入戶籍，因認此部分被告二人共同涉犯刑法第二百
    十六條、第二百十條、二百十二條之行使偽造私文書罪及行
    使偽造特種文書罪。經查：
（一）刑法第二百十條之偽造私文書罪，以無制作權人而捏造他
      人名義制作該文書為構成要件，如行為人對於此種文書本
      有制作權，縱令其制作之內容虛偽，且涉及他人之權利，
      除合於同法第二百十五條之規定，應依該條處罰外，尚難
      論以首開法條之罪。且如果行為人基於他人之授權委託，
      即不能謂無制作權，亦不成立該條之罪（最高法院三十一
      年上字第二一二四號、四十七年台上字第二二六號判例參
      照）。本案被告二人合謀由被告甲○○冒名頂替乙○○入
      監服刑，被告乙○○因而以乙○○名義填載如附表三、四
      所示之補領國民身分證申請書、遷入申請書、遷入戶籍記
      申請書，以取得上開貼有甲○○相片之乙○○國民身分證
      後及遷入戶籍，據以至戶籍所在地之臺中地檢署報到服刑
      ，業據被告二人供承在卷，是被告甲○○以乙○○名義製
      作上開文書，顯過係基於被告乙○○之授權委託，依上說
      明，被告二人自不構成公訴意旨所指之刑法第二百十六條
      、第二百十條之行使偽造私文書罪。惟公訴意旨認此部分
      與前揭論罪科刑之使公務員登載不實事項於職掌之公文書
      罪部分具有牽連犯之裁判上一罪關係，爰不另為無罪之諭
      知。
（二）按案件時效已完成者，應諭知免訴之判決，刑事訴訟法第
      三百零二條第二款定有明文。又行為後法律有變更者，適
      用行為時之法律，但行為後之法律有利於行為人者，適用
      最有利於行為人之法律，為民國九十五年七月一日修正施
      行之刑法第二條第一項所明定。查修正後刑法第八十條第
      一項及修正前刑法第八十條第一項關於追訴權時效期間之
      規定不同，修正後刑法所定時效期間較長，表示行為人被
      追訴之期限較久，自屬對行為人不利，比較結果自以修正
      前刑法第八十條較有利於行為人，本件關於追效權時效，
      自應適用修正前刑法第八十條之規定。則關於追訴權時效
      之停止進行，及其期間、計算，亦應一體適用修正前刑法
      第八十三條之規定。又刑法第二百十二條、第二百十六條
      之行使偽造特種文書罪，法定刑為一年以下有期徒刑，拘
      役或三百元以下罰金，依修正前刑法第八十條第一項第三
      款、第二項之規定，該罪之追訴權時效期間，係自犯罪成
      立日起算五年。依公訴意旨所指，被告甲○○係在八十八
      年一月八日持貼有相片之乙○○國民身分證，至臺中地檢
      署予以行使，斯時其行使特種文書之罪行即已成立並既遂
      ，惟被告上開行使特種文書犯行，係於九十四年九月十四
      日報紙揭露後，始於同日由臺灣臺北地方法院檢察署分案
      為九十四年他字第六四三二號案件而實施偵查，業據本院
      核閱該偵查卷無訛，而自被告二人行使偽造特種文書犯行
      既遂以迄開始實施偵查期間，亦無修正前刑法第八十三條
      第一項所定之依法不能開始偵查之情事，故被告二人本件
      行使偽造特種文書犯行之追訴權時效業已完成，依前開法
      律規定及說明，就本件行使偽造特種文書部分本應諭知免
      訴，然因公訴意旨認被告二人所犯行使特種文書罪與本院
      前揭論罪科刑之使公務員登載不實事項於職掌之公文書罪
      間，有牽連犯之裁判上一罪關係，從而就被告行使偽造特
      種文書之犯行，爰不另為免訴之諭知，附此敘明。
六、公訴意旨另以：被告甲○○即基於隱蔽乙○○之意圖，於八
    十八年一月八日，至下稱臺中地檢署，冒名頂替乙○○入監
    服刑，且基於偽造署押之概括犯意，自自八十八年一月八日
    起至同年十月五日止（冒名頂替乙○○服刑）及同年十月五
    日起至八十九年二月二十日止（出獄交付保護管束），連續
    書寫「乙○○」之署押（含簽名及捺印）多次，因認此部分
    被告甲○○另涉犯刑法第一百六十四條第二項之頂替罪及同
    法第二百十七條之偽造署押罪。經查：
（一）偽造署押罪，必其署押係違反本人之意思而捏造，且以足
      生損害為要件（最高法院二十四年上字第二三八號判例參
      照）。被告甲○○冒名乙○○入監服刑，並未違背被告乙
      ○○之意思，前已述及，自不成立，被告甲○○自不成立
      偽造署押之罪。惟公訴意旨認此部分與前揭論罪科刑之使
      公務員登載不實事項於職掌之公文書罪部分具有牽連犯之
      裁判上一罪關係，爰不另為無罪之諭知。
（二）又刑法一百六十四條第二項之頂替罪，法定刑為二年以下
      有期徒刑，拘役或五百元以下罰金，依修正前刑法第八十
      條第一項第三款、第二項之規定，該罪之追訴權時效期間
      ，係自犯罪成立日起算五年，但犯罪行為有連續或繼續之
      狀態者，自行為終了之日起算。而依公訴意旨所指，被告
      甲○○係於八十八年一月八日至臺中地檢署頂替入監，至
      八十九年二月二十日保護管束期滿，是其頂替罪之犯行應
      自行為終了之日即八十九年二月二十日起算，惟被告上開
      頂替犯行，係於九十四年九月十四日報紙揭露後，始於同
      日由臺灣臺北地方法院檢察署分案為九十四年他字第六四
      三二號案件而實施偵查，業據本院核閱該偵查卷無訛，且
      自被告頂替行為終了以迄開始實施偵查期間，亦無修正前
      刑法第八十三條第一項所定之依法不能開始偵查之情事，
      故被告甲○○本件頂替犯行之追訴權時效業已完成，依前
      開法律規定及說明，就被告甲○○涉犯頂替部分本應諭知
      免訴，然因公訴意旨認被告甲○○所犯頂替罪與本院前揭
      論罪科刑之使公務員登載不實事項於職掌之公文書罪間，
      有牽連犯之裁判上一罪關係，從而就被告頂替之犯行，爰
      不另為免訴之諭知，附此敘明。
據上論斷，應依刑事訴訟法第二百九十九條第一項前段，刑法第
二條第一項前段、第二百十四條、修正前刑法第二十八條、第五
十六條、第四十一條第一項前段、第三十八條第一項第三款，罰
金罰鍰提高標準條例第一條前段，修正前罰金罰鍰提高標準條例
第二條，現行法規所定貨幣單位折算新臺幣條例第二條，判決如
主文。
本案經檢察官黃紋綦到庭執行職務
中    華    民    國    95    年    11    月    7     日
                  刑事第三庭  審判長法  官  黃雅芬
                                    法  官  王幸華
                                    法  官  胡宗淦
以上正本證明與原本無異。
如不服本判決，應於判決送達後10日內向本院提出上訴狀（應抄
附繕本）。告訴人或被害人如對於本判決不服者，應具備理由請
求檢察官上訴，其上訴期間之計算係以檢察官收受判決正本之日
期為準。
                                    書記官  張耀鴻
中    華    民    國    95    年    11    月    8     日
附錄法條：
中華民國刑法第214條
（使公務員登載不實罪）
明知為不實之事項，而使公務員登載於職務上所掌之公文書，足
以生損害於公眾或他人者，處3年以下有期徒刑、拘役或5百元以
下罰金。
附表：
┌──┬────┬──────┬────┬────────┬───┬─────┬────────┐
│編號│日    期│戶政事務所  │申請事由│遷入戶籍地址    │申請人│實際辦理人│填載相關文件名稱│
├──┼────┼──────┼────┼────────┼───┼─────┼────────┤
│ 一 │87-07-20│臺北縣板橋市│遷入戶籍│臺北縣板橋市四維│乙○○│乙○○本人│遷入戶籍登記申請│
│    │        │            │        │路177巷2弄3號3樓│      │          │書              │
├──┼────┼──────┼────┼────────┼───┼─────┼────────┤
│ 二 │87-09-09│新竹市東區  │遷出戶籍│新竹市○區○○路│乙○○│乙○○本人│遷出申請書、遷入│
│    │        │            │遷入戶籍│1050巷5號3樓    │      │甲○○陪同│戶籍登記申請書  │
├──┼────┼──────┼────┼────────┼───┼─────┼────────┤
│ 三 │87-10-13│新竹市東區  │補發國民│                │乙○○│甲○○（繳│補領國民身分證申│
│    │        │            │身分證  │                │      │交甲○○之│請書            │
│    │        │            │        │                │      │相片）    │                │
├──┼────┼──────┼────┼────────┼───┼─────┼────────┤
│ 四 │87-11-20│臺中市北區  │遷入戶籍│臺中市○區○○路│乙○○│甲○○    │遷入申請書、遷入│
│    │        │            │        │366巷15號       │      │          │戶籍登記申請書  │
├──┼────┼──────┼────┼────────┼───┼─────┼────────┤
│ 五 │89-03-13│宜蘭縣蘇澳鎮│遷入戶籍│宜蘭縣蘇澳鎮南寧│乙○○│乙○○本人│遷入戶籍登記申請│
│    │        │            │        │路66號          │      │          │書              │
├──┼────┼──────┼────┼────────┼───┼─────┼────────┤
│ 六 │89-03-27│宜蘭縣蘇澳鎮│補發國民│                │乙○○│乙○○本人│補領國民身分證申│
│    │        │            │身分證  │                │      │          │請書            │
└──┴────┴──────┴────┴────────┴───┴─────┴────────┘


司法院資訊處製作；財團法人民間司法改革基金會備份。
